臺灣嘉義地方法院民事判決　　　　　　　100年度訴字第405號
原　　　告　蕭茂松
訴訟代理人　林國一律師
被　　　告　林陳綢
訴訟代理人　林文樹
被　　　告　林麗貴
上列當事人間請求分割共有物事件，本院於中華民國100年9月27
日言詞辯論終結，判決如下：
    主  文
兩造共有坐落嘉義縣竹崎鄉○○段968地號土地，地目田，面積
二二八四‧六三平方公尺，分割為如附圖所示：編號A部分面積
一一四二‧三二平方公尺，分歸原告取得；編號B部分面積七六
一‧五四平方公尺，分歸被告林陳綢取得；編號C部分面積三八
０‧七七平方公尺，分歸被告林麗貴取得。
訴訟費用新臺幣24,217元由兩造按如附表所示原應有部分比例負
擔，其應負擔金額如附表所示。
    事實及理由
甲、程序方面：被告林麗貴經合法通知，未於言詞辯論期日到場
    ，亦未委任代理人到庭，核無民事訴訟法第386條各款所列
    情形，爰依原告之聲請，由其一造辯論而為判決。
乙、實體方面：
一、本件原告起訴主張：坐落嘉義縣竹崎鄉○○段968地號土地
    ，地目田，面積2284.63平方公尺（下簡稱系爭土地），為
    兩造共有，應有部分如附表所示。系爭土地雖有分管，惟無
    分管協議，亦無因物之使用目的不能分割情形，為求土地有
    效利用，有分割必要，因兩造無法達成協議，爰依法請求裁
    判分割等語。並聲明：請求分割如主文第1項所示。
二、被告林陳綢則到庭同意原告如附圖所示之分割方案等語。
三、被告林麗貴經合法通知，未於言詞辯論期日到場，惟曾具狀
    表示同意原告如附圖所示之分割方案等語。
四、本院得心證之理由：
（一）按各共有人，除法令另有規定外，得隨時請求分割共有物
      。但因物之使用目的不能分割或契約訂有不分割之期限者
      ，不在此限。又共有物之分割，依共有人協議之方法行之
      ；分割之方法不能協議決定，或於協議決定後因消滅時效
      完成經共有人拒絕履行者，法院得因任何共有人之請求，
      命為分配。民國98年1月23日修正同年7月23日施行之民法
      第823條第1項、第824條第1項、第2項分別定有明文。本
      件原告起訴主張系爭土地為兩造所共有，各共有人應有部
      分如附表所示等情，業據原告提出系爭土地之土地登記第
      二類謄本、地籍圖在卷足憑（見本院卷第7、8頁）。又按
      農業發展條例所稱耕地，指依區域計畫法劃定為特定農業
      區、一般農業區、山坡地保育區及森林區之農牧用地；每
      宗耕地分割後每人所有面積未達0.25公頃者，不得分割，
      農業發展條例第3條第11款、第16條第1項本文分別定有明
      文。查系爭土地地目為「田」，使用分區為「一般農業區
      」，使用地類別為「農牧用地」，有系爭土地之土地登記
      謄本之記載可稽，故系爭土地屬農業發展條例所稱之耕地
      。惟按「…四、本條例中華民國八十九年一月四日修正施
      行前之共有耕地，得分割為單獨所有。」不受上開每宗耕
      地分割後每人所有面積未達0.25公頃者不得分割之限制，
      此觀農業發展條例第16條第1項第4款規定即明。原告及被
      告林陳綢、林麗貴分別為62年11月20日、78年7月5日及88
      年10月4日取得系爭土地，是原告主張本件符合該條第1項
      第4款之情形，故不受分割後最小面積0.25公頃之限制，
      對照卷附系爭土地之土地登記謄本以觀，尚無不合。準此
      ，系爭土地既不受法令禁止分割之規定，兩造共有人就系
      爭土地亦未訂有不分割之協議，亦無因物之使用目的不能
      分割之情形，被告林麗貴於本院調解時無正當理由未到庭
      ，致調解不成立，足認兩造間無法就分割方法達成協議，
      且被告林麗貴受本院於相當時期合法通知，未於言詞辯論
      期日到庭，依民事訴訟法第280條第3項及第1項前段規定
      ，視同自認，堪信原告上開主張為真實。則原告依民法第
      823條第1項、第824條第2項規定，訴請裁判分割系爭土地
      ，洵屬有據。
（二）法院定分割之方法時，亦應參酌當事人之聲明、共有物之
      性質、使用現況、價格、經濟效用及全體共有人之利益等
      因素，而為適當之分配，要以維持全體共有人之公平為標
      準。關於系爭土地之分割方案，本院審酌如下：
   1、查系爭土地之西南方面臨159線道，西北方面臨同段969地
      號土地，東北方面臨同段951、952地號土地，東南方面臨
      同段926、964地號土地；系爭土地靠西南方159線道對外
      連絡路寬約15米，且系爭土地除東側有原告所蓋之工廠及
      水泥圍牆，以及圍牆內種植芭樂、香蕉、荔枝等果樹外，
      其餘均為雜草，高約1公尺；系爭土地上之工廠，據原告
      稱已興建約5年，建材為鐵皮，上開工廠佔用系爭土地約4
      0年，該工廠僅係倉庫，未營業，亦未出租等情，業經原
      告提出前揭地籍圖謄本、現場照片，且經本院履勘現場，
      並囑託嘉義縣竹崎地政事務所測量，製有100年7月21日勘
      驗筆錄及上開地政事務所100年8月2日嘉竹地測法字第100
      0000239號函後附之複丈成果圖等在卷可稽（見本院卷第3
      9-44、60頁）。
   2、本院參諸系爭土地使用分區為一般農業區，目前亦僅由原
      告在該土地東側搭建工廠及水泥圍牆，以及圍牆內種植芭
      樂、香蕉、荔枝等果樹，其餘均為高約1公尺之雜草等情
      ，均如上述，因此，分割後各筆之土地，應盡量方正完整
      以利使用等事項，厥為本件土地分割時應審酌之重點。而
      依原告所提出如附圖所示分割方案，已盡可能符合土地使
      用之現況，以系爭土地代號A部分，面積1142.32平方公尺
      ，分歸原告取得，編號B部分，面積761.54平方公尺，分
      歸被告林陳綢取得，編號C部分，面積380.77平方公尺，
      分歸被告林麗貴取得，本院參酌原告所主張之分割方案，
      分割後各筆土地地形尚屬方正完整，且經審酌被告二人在
      系爭土地上未有建物，亦無利用，復經被告二人表示同意
      ，及系爭土地之條件、臨路狀況、使用現狀、整體利用之
      效益、各共有人之利益等情，認以如附圖所示分割方案分
      割系爭土地，應屬可採，爰分割為如主文第1項所示。
五、綜上所述，系爭土地依其使用目的並非不能分割，共有人間
    亦無不能分割之約定，然迄今未能協議分割，本院審酌系爭
    土地之現有使用狀況、分割後各筆土地之地形尚屬方正完整
    、並能充份發揮土地經濟效用及整體利用價值等一切情狀，
    認原告所主張如附圖所示之分割方案，符合土地分割之經濟
    效用及共有人全體之利益，堪認係適當、公允之分割方法。
    從而，原告本於共有人之資格，起訴請求分割系爭土地，即
    屬正當，應予准許，爰准命分割系爭土地如主文第1項所示
    。
六、末按因共有物分割、經界或其他性質上類似之事件涉訟，由
    敗訴當事人負擔訴訟費用顯失公平者，法院得酌量情形，命
    勝訴之當事人負擔其一部，民事訴訟法第80條之1定有明文
    。查，分割共有物之訴，核其性質，兩造本可互換地位，
    本件原告起訴雖於法有據，然被告之應訴乃法律規定所不得
    不然，且本件分割結果，共有人均蒙其利，若由敗訴之被告
    負擔，顯失公允。是以，本院認本件訴訟費用，應參酌兩造
    於分割所得之利益，所分得價金之多寡，及兩造於系爭土地
    之原應有部分比例等一切情事，爰判決按兩造系爭土地之原
    應有部分比例負擔訴訟費用，並諭知如主文第2項所示。
七、據上論結，原告之訴為有理由，依民事訴訟法第385條第1項
    前段、第80條之1規定，判決如主文。
中    華    民    國   100    年    9     月    30    日
                      民二庭法  官  黃仁勇
以上正本係照原本作成。
如對本判決上訴，須於判決送達後20日內向本院提出上訴狀。如
委任律師提起上訴者，應一併繳納上訴審裁判費。
中    華    民    國   100    年    9     月    30    日
                            書記官  黃意雯
附表：應有部分比例及訴訟費用負擔比例
┌──┬──────────────┬─────────────────┐
│編號│   登  記  所  有  人       │應有部分及訴訟費用負擔（新臺幣）  │
├──┼──────────────┼─────────────────┤
│ １ │  蕭茂松                    │二分之一：負擔12,109元（元以下四捨│
│    │                            │五入，下同）                      │
├──┼──────────────┼─────────────────┤
│ ２ │  林陳綢                    │三分之一：負擔8,072元             │
├──┼──────────────┼─────────────────┤
│ ３ │  林麗貴                    │六分之一：負擔4,036元             │
└──┴──────────────┴─────────────────┘